臺灣高等法院花蓮分院刑事判決　　　　100年度上訴字第160號
上　訴　人　臺灣花蓮地方法院檢察署檢察官
被　　　告　陳湘茹原名陳貴珍.
上列上訴人因被告偽造文書等案件，不服臺灣花蓮地方法院100
年度訴字第52號中華民國100年6月7日第一審判決（起訴案號：
臺灣花蓮地方法院檢察署99年度偵字第2589號），提起上訴，本
院判決如下：
    主  文
原判決關於陳湘茹（即陳貴珍）部分撤銷。
陳湘茹未指定犯人，而向該管公務員誣告犯罪，處拘役參拾日，
如易科罰金，以新台幣壹仟元折算壹日。
    事  實
一、陳湘茹（原名陳貴珍，民國100年7月15日更名）明知其於97
    年8、9月間向案外人盧怡臻借得之臺灣中小企業銀行票號AU
    0000000號，發票人簽章欄蓋有盧怡臻印文，尚未填寫金額
    及日期之空白支票1紙，雖於97年間某日遺落在賴麗珠位於
    花蓮縣花蓮市○○街130號之住處，而為賴麗珠（另經判決
    確定）拾獲加以侵占後，於同年間某日前往花蓮縣吉安鄉○
    ○路192號，於上開支票背書後交與劉桂蘭，做為賴麗珠向
    劉桂蘭借款之擔保，惟於99年2月25日左右，劉桂蘭已通知
    陳湘茹，上開支票為其所持有，且欲提示該支票，陳湘茹於
    其時已知悉該紙支票在劉桂蘭處（劉桂蘭涉犯偽造有價證券
    罪部分業經判決確定），並未遺失，竟為阻止劉桂蘭行使票
    據上之權利，而基於未指定犯人誣告之犯意，於99年3月3日
    以盧怡臻名義填具遺失票據申報書，向臺灣中小企業銀行、
    花蓮縣警察局、臺灣票據交換所花蓮縣分所申報該紙支票於
    99 年2月25日在四八市場買菜時遺失之不實事項，誣指他人
    犯罪。嗣經劉桂蘭提示上開支票遭退票後，經警循線查獲。
二、案經花蓮縣警察局花蓮分局報告臺灣花蓮地方法院檢察署檢
    察官偵查起訴。
    理  由
一、程序方面：按被告以外之人於審判外之言詞或書面陳述，除
    法律有規定者外，不得作為證據。當事人、代理人或辯護人
    於法院調查證據時，知有第159條第1項不得為證據之情形，
    而未於言詞辯論終結前聲明異議者，視為有前項之同意，刑
    事訴訟法第159條第1項、第159條之5第2項分別定有明文。
    本案認定事實所引用之證據，檢察官及被告均未於言詞辯論
    終結前對卷內供述及非供述證據之證據能力聲明異議，本院
    審認上開證據之取得過程並無瑕疵，與本案待證事實間復具
    有相當之關聯性，且無證明力過低之情形，以之作為證據並
    無不適當之情形，認均有證據能力。
二、實體方面：
（一）上開犯行，業據被告陳湘茹於警訊、偵查及原審均坦承在
      卷（見警卷第5頁，偵卷第17頁，原審卷第32、33頁），
      核與同案被告賴麗珠、劉桂蘭之供述（見警卷第6-11頁，
      偵卷第18、19頁，原審卷第67頁），及證人盧怡臻之證述
      （見警卷第1-5、12-13頁，偵卷第15-20頁）相符，此外
      復有上開支票影本、遺失票據申報書、掛失止付票據提示
      人資料查報表、票據掛失止付通知書、臺灣票據交換所花
      蓮縣分所退票理由單各1份及同案被告劉桂蘭提出之被告
      所傳簡訊譯文資料（見警卷第15-18、偵卷第24頁）等在
      卷可參，其自白核與事實相符。足認被告陳湘茹於99年2
      月25日即已知悉上開票據並未遺失，而係遭同案被告賴麗
      珠取得並交付與同案被告劉桂蘭，其於99年3月3日既已明
      知支票未遺失，仍以盧怡臻名義謊報上開票據遺失，其有
      誣指不特定之人犯罪之犯行洵堪認定，被告犯罪事證明確
      ，應依法論科。
（二）核被告陳湘茹所為，係犯刑法第171條第1項之未指定犯人
      誣告罪。其於裁判前自白，依刑法第172條規定減輕其刑
      。
（三）撤銷改判理由：
  １、原審以被告陳湘茹未經盧怡臻同意而以其名義填具遺失票
      據申報書未生損害，且系爭支票確曾遺失，而認被告所為
      不構成偽造文書及誣告罪，固有所據。
  ２、惟查，遺失票據申報書之旨，係報請警察機關協助偵查犯
      罪行為，若故為不實之申報，自涉有誣告他人犯罪之故意
      。被告陳湘茹供稱於99年2月25日在某市場內遺失系爭支
      票云云一節，顯與系爭票據已先由賴麗珠拾得後，再交付
      與同案被告劉桂蘭，而被告於99年2月25日已知悉系爭支
      票係在劉桂蘭持有中，並未遺失之事實不符，且被告於同
      年3月3日申報支票遺失時，已知悉此係不實之事項，此部
      分事實亦經被告坦承在卷，則被告陳湘茹隱匿上開票據之
      真正流向，於99年3月3日向警方虛報稱該票據係遺失等情
      ，已足令警方據其不實之申報內容，發動無謂偵查作為之
      虞。準此，被告陳湘茹於申報時既已知系爭支票未遺失，
      仍為不實之申報，此部分所為實已構成未指定犯人，向該
      管公務員誣告之犯行，原審就此部份為無罪諭知，容有未
      洽，自應由本院撤銷改判。
  ３、再按刑法上偽造文書罪之成立，以足生損害於公眾或他人
      為特別要件，所謂足生損害，固不以實已發生損害為必要
      ，然亦必須有足以生損害之虞者，始足當之，若其僅具偽
      造之形式，而實質上並不足以生損害之虞者，尚難構成本
      罪（最高法院49年台非字第18號判例意旨參照）。系爭支
      票原係被告陳湘茹向案外人盧怡臻借用欲供支付保險金，
      且於97年間確曾遺落在賴麗珠住處，遭賴麗珠侵占入己並
      交付與劉桂蘭，而劉桂蘭曾向被告表示將填寫金額、日期
      後提示上開支票等情，亦據同案被告賴麗珠、劉桂蘭供述
      屬實（見警卷第6-11頁，偵卷第18、19頁），則被告陳湘
      茹在勸阻同案被告劉桂蘭不得擅自填寫其所遺失，向盧怡
      臻所借之空白支票無效後，為避免該支票若因存款不足遭
      退票，將影響盧怡臻之債信，未經盧怡臻同意擅自以其名
      義偽造文書辦理掛失止付，其所為之偽造文書行為顯係為
      保護盧怡臻之債信，故被告冒用盧怡臻名義填寫遺失票據
      申報書並行使之，該申報書雖具有偽造之形式，惟實質上
      尚無對盧怡臻與警察機關、票據交換所及臺灣中小企業銀
      行生損害之虞，原審認難依行使偽造私文書罪相繩，並無
      違誤，檢察官上訴意旨仍執前詞，認被告此部分行為構成
      行使偽造文書罪，此部分上訴並無理由。而行使偽造文書
      罪部分與未指定犯人誣告罪部分係被告以一行為所為，為
      裁判上一罪關係，故本院不另為無罪之諭知。
  ４、惟原審既有上開違誤，自應由本院撤銷改判如主文第二項
      所示。
（四）爰審酌被告為避免案外人盧怡臻所借之支票遭提示，竟不
      思以正當方式處理，任意謊報支票遺失之犯罪手段、目的
      、動機、虛耗司法資源，犯罪後坦承犯行等一切情狀，量
      處如主文第二項所示之刑，並諭知易科罰金之折算標準。
三、被告陳湘茹經合法傳喚，無正當理由不到庭，爰不待其陳述
    逕行判決。
據上論斷，應依刑事訴訟法第369條第1項前段、第364條、第299
條第1項前段、第371條，刑法第171條第1項、第172條、第41條
第1項前段，刑法施行法第1條之1，判決如主文。
本案經檢察官陳松吉到庭執行職務。
中    華    民    國   100    年    9     月    26    日
                  刑事庭審判長法  官  何方興
                              法  官  陳秋錦
                              法  官  王紋瑩
以上正本證明與原本無異。
本判決偽造文書部分檢察官得上訴。如不服本判決，應於收受送
達後10日內向本院提出上訴書狀，其未敘述理由者，並得於提起
上訴狀後10日內向本院補提理由書（均須按他造當事人之人數附
繕本）「切勿逕送上級法院」。告訴人或被害人如對於本判決不
服者，應具備理由請求檢察官上訴，其上訴期間之計算係以檢察
官收受判決正本之日期為準。
中    華    民    國   100    年    9     月    26    日
                              書記官  李芸宜
附錄
本件論罪引用法條：中華民國刑法第171條未指定犯人，而向該
管公務員誣告犯罪者，處1年以下有期徒刑、拘役或3百元以下罰
金。未指定犯人，而偽造、變造犯罪證據，或使用偽造、變造之
犯罪證據，致開始刑事訴訟程序者，亦同。